【裁判字號】    97,上易,538
【裁判日期】    970930
【裁判案由】    妨害名譽
【裁判全文】
臺灣高等法院高雄分院刑事判決         97年度上易字第538號
上  訴  人  臺灣高雄地方法院檢察署檢察官
被      告  甲○○
                      3
上列上訴人因被告妨害名譽案件，不服臺灣高雄地方法院97年度
易字第261 號中華民國97年5 月12日第一審判決（起訴案號：臺
灣高雄地方法院檢察署96年度偵字第28360 號），提起上訴，本
院判決如下：
    主  文
上訴駁回。
    理  由
一、本案經本院審理結果，認第一審判決認事用法均無不當，應
    予維持，並引用第一審判決書記載之證據及理由。
二、檢察官上訴意旨以：縱認無證據證明係被告授意或被告事先
    知悉宋正吉刊登毀損告訴人乙○○名譽之文章，而無法將被
    告與宋正吉認定係妨害名譽之共犯，然被告為蝙蝠活動中隊
    網站站長，係唯一具有密碼、有權管理該網站所刊登文章之
    人，當告訴人乙○○告知被告該網站上文章有毀損告訴人乙
    ○○名譽情事，並要求刪除時，被告即負有將具有爭議性文
    章加以刪除之義務。被告故意違反作為義務之行為，應認定
    為另行起意之妨害名譽不作為犯正犯。原審所為被告無罪之
    諭知，要非妥適。惟查，被告否認知悉蝙蝠活動中隊網站上
    有毀損告訴人乙○○名譽之文章，復無證據可佐被告知悉而
    故意不予刪除之情，此部分事實已難證明。況被告有何依法
    令或契約或危險前行為，致有刪除蝙蝠活動中隊網站上毀損
    他人名譽文章之作為義務，公訴人並未舉證說明，且蝙蝠活
    動中隊網站上毀損告訴人乙○○名譽文章，係他人妨害名譽
    犯行產生之狀態，縱被告之不作為，亦未因此而發生新的侵
    害，自難認被告以不作為犯妨害名譽罪。
三、原審因而以不能證明被告犯罪，而為被告無罪之諭知，核無
    違誤。檢察官上訴意旨，指摘原判決不當，為無理由，應予
    駁回。
四、據上論斷，應依刑事訴訟法第368 條、第373 條，判決如主
    文。
本案經檢察官郭振昌到庭執行職務。
中    華    民    國    97    年    9     月    30    日
                  刑事第八庭    審判長法  官   洪兆隆
                                      法  官   陳志銘
                                      法  官   郭玫利
以上正本證明與原本無異。
不得上訴。
中    華    民    國    97    年    9     月    30    日
                                      書記官   楊茱宜
臺灣高雄地方法院刑事判決               97年度易字第261號
公  訴  人  臺灣高雄地方法院檢察署檢察官
被      告  甲○○  女  37歲（民國59年10月1日生）
上列被告因妨害名譽案件，經檢察官提起公訴（96年度偵字第28
360號），本院判決如下：
    主  文
甲○○無罪。
    理  由
一、公訴意旨略以：被告甲○○（原名俞靜萍、別名「靜芸」）
    係Yahoo!奇摩家族、以領隊及導遊為主要參與對象之「蝙蝠
    活動中隊」網站站長，與該網站成員即告訴人乙○○則同為
    職業導遊。緣被告與告訴人因細故發生糾紛，被告竟與男友
    宋正吉共同基於意圖散布於眾而指摘或傳述足以毀損他人名
    譽之事之犯意聯絡，由共犯宋正吉〔另經臺灣高雄地方法院
    檢察署檢察官以96年度偵續字第302 號提起公訴，經與本案
    合併審理後，本院以96年度易字第3299號判處拘役40日，減
    為拘役20日〕分別於民國95年8 月31日2 時59分18秒及同日
    3 時21分51秒，以電腦連結網路設備，並以阿聖（vk7136）
    之帳號，登入前開「蝙蝠活動中隊」網站討論區，並刊載標
    題為「憤怒」之編號第219 篇文章，及標題為「Re：憤怒」
    之編號第220 篇文章，文章內容包括指述告訴人「當你睡過
    頭還要旅行社老闆遠從屏東開車到楠梓接你到大社報到，你
    認為你是有責任的人嗎？」、「你親戚要出國去玩，要請人
    幫你們規劃行程，還要算的非常便宜，事後回國還要拿回扣
    」、「當你要自殺時，搞得大家雞飛狗跳，要考試的沒去考
    試」、「當你身上帶有團費時，早上出去買早餐時候錢還在
    你身上，出團後錢遺失了，還怪領隊偷錢」之文字，經告訴
    人於95年9 月1 日發覺後要求甲○○加以刪除、復於95 年9
    月11日提出告訴後，被告仍不予理會，致該等誹謗之文章至
    少自95年8 月31日至95年11月2 日繼續刊登在前開網站上，
    足以毀損告訴人之名譽。因認被告涉犯刑法第310 條第2 項
    加重誹謗罪嫌等語。
二、按被告未經審判證明有罪確定前，推定其為無罪；又犯罪事
    實應依證據認定之，無證據不得認定犯罪事實；又不能證明
    被告犯罪者，應諭知無罪之判決，刑事訴訟法第154 條第1
    項、第2 項及第301 條第1 項分別定有明文。又事實之認定
    ，應憑證據，如未能發現相當證據，或證據不足以證明，自
    不能以推測或擬制之方法，為裁判基礎（最高法院40年度臺
    上字第86號判例參照）。另認定犯罪事實所憑之證據，雖不
    以直接證據為限，間接證據亦包括在內；然而無論直接或間
    接證據，其為訴訟上之證明，須於通常一般之人不致有所懷
    疑，而得確信其為真實之程度者，始得據為有罪之認定，倘
    其證明尚未達到此一程度，而有合理之懷疑存在時，即無從
    為有罪之認定，亦有最高法院76年度臺上字第4986號判例可
    資參照。況刑事訴訟法第161 條第1 項亦規定，檢察官就被
    告犯罪事實，應負舉證責任，並指出證明之方法，是檢察官
    對於起訴之犯罪事實，應負提出證據及說服之實質舉證責任
    ，倘其所提出之證據，不足為被告有罪之積極證明，或其指
    出證明之方法，無從說服法院以形成被告有罪之心證，基於
    無罪推定之原則，自應為被告無罪判決之諭知（最高法院92
    年度臺上字第128 號判例參照）。
三、證據能力之判斷：
  (一)按被告以外之人於偵查中向檢察官所為之陳述，除顯有不可
    信之情況者外，得為證據，刑事訴訟法第159 條之1 第2 項
    定有明文。本案證人乙○○、張靜宜於偵查中之陳述，屬被
    告以外之人於審判外之陳述。上開證人於偵查中經具結而為
    陳述，且經審核其作成陳述之外部情狀，並無受脅迫或其他
    不正取供等顯不可信之情況，是均應認其偵查所為陳述均有
    證據能力。
  (二)按被告以外之人於審判外之陳述雖不符刑事訴訟法第159 條
    之1 至之4 等4 條之規定，而經當事人於審判程序同意作為
    證據，法院審酌該言詞陳述或書面陳述作成時之情況，認為
    適當者，亦得為證據；當事人、代理人或辯護人於法院調查
    證據時，知有前項不得為證據之情形，而未於言詞辯論終結
    前聲明異議者，視為有前項之同意，刑事訴訟法第159 條定
    有明文。查證人宋正吉於警詢時所為陳述，為宋正吉於審判
    外所為之陳述，屬傳聞證據，且無刑事訴訟法第159 條之1
    至之4 等4 條規定情形，又檢察官、被告均已知悉該陳述屬
    傳聞證據，且於本院言詞辯論終結前均未聲明異議，本院審
    酌上開證述於作成時亦無不法取證或其他任何不適當之情況
    ，認以之作為本案之證據，應屬適當，是上開證據應有證據
    能力。
四、公訴意旨認被告涉有前揭散布文字誹謗犯行，無非係以被告
    於偵查中之供述，共犯宋正吉偵查中供述，及告訴人乙○○
    、證人張靜宜、徐愉光於偵查及本院審理中之證述，與Yaho
    o ！奇摩家族網站「蝙蝠活動中隊」討論區首頁、討論區精
    華文章目錄、討論區文章編號第217 至220 篇文章列印資料
    等為其主要論據。被告則堅決否認有何前揭犯行，辯稱：前
    揭文章係宋正吉自行刊登，其事先並不知情此事；另文章所
    指述關於告訴人之事全部都與事實相符等語。經查：
  (一)被告前於94年間利用「Yahoo!奇摩家族」網站成立「蝙蝠活
    動中隊」討論區，並擔任蝙蝠活動中隊大家長，該社團係以
    國內領隊、導遊為成員，主要功能為與各合作旅行社接洽，
    並安排其成員擔任國內旅行團領隊職務，告訴人原為蝙蝠活
    動中隊成員，且與被告係好朋友，並擔任蝙蝠活動中隊討論
    區副家長職務，至95年間被告、告訴人因該社團經營方式、
    帶隊缺失等因素發生爭執，告訴人乃退出蝙蝠活動中隊；被
    告之男友宋正吉則分別於95年8 月31日凌晨2 時59分、同日
    凌晨3 時21分許，以自己所有之電腦連接網路，並以「阿聖
    （vk7130）」代號登入Yahoo!奇摩家族蝙蝠活動中隊網站，
    刊登標題為「憤怒」之文章共2 篇，在文章內容中以「當你
    睡過頭還要旅行社老闆遠從屏東開車到楠梓接你到大社報到
    ，你認為你是有責任的人嗎？」、「你親戚要出國去玩，要
    請人幫你們規劃行程，還要算的非常便宜，事後回國還要拿
    回扣」、「當你要自殺時，搞得大家雞飛狗跳，要考試的沒
    去考試」、「當你身上帶有團費時，早上出去買早餐時候錢
    還在你身上，出團後錢遺失了，還怪領隊偷錢」等文字指摘
    告訴人之缺失等事實，不僅為被告所自承，且經告訴人於偵
    查、本院審理中分別證述明確，另經證人宋正吉分別於警詢
    及本院審理中供承在卷（見警卷第1 至3 頁，本院96年度易
    字第3299號案卷第136 、137 頁），並有告訴人與「麻糬」
    msn 對話內容列印資料、蝙蝠活動中隊討論區第219 、220
    篇討論文章列印資料等在卷可證（見警卷第4 至7 頁，95年
    度偵字第27468 號案卷第15至25頁），是以此部分之事實，
    自堪認定。
  (二)另前揭文章係因宋正吉不滿告訴人之行為，而自行上網刊登
    ，被告事先並不知情之事實，亦經證人宋正吉於本院審理時
    證稱：因為告訴人之前在msn 中傷甲○○，使甲○○情緒低
    落，導致她無法工作，甚至還有自殺的念頭，也因此使其工
    作時必須想到甲○○的情緒，影響到其正常工作，其才會去
    刊載前揭文章，目的是希望可以制止告訴人繼續做這樣的行
    為，其會刊登前揭文章純粹是受不了告訴人影響甲○○的情
    緒，也間接影響其工作，甲○○從未請其刊登前揭文章，事
    先也不知道其刊登文章之事，當時甲○○情緒很低落，整個
    人都癱在床上等語（見本院96年度易字第3299號案卷第13 7
    、139 頁），甚為明確。
  (三)再者，宋正吉就其如何得知其文章內指述關於告訴人之各項
    事情，另於審判中分別證述稱：告訴人睡過頭那件事，是其
    聽被告說的；告訴人向旅行社業務張靜宜拿回扣之事，則是
    其在家裡面聽到被告和告訴人在講電話，後來其問被告，才
    知道此事；至於告訴人鬧自殺之事，則是其當天上班，許詩
    敏打電話來說這件事，其就回家安撫被告情緒，安撫完被告
    情緒後，其接到告訴人的電話，告訴人向其說對不起，說她
    是故意的，想藉此引起別人的關心；另外告訴人掉錢及怪罪
    領隊之事，則是因為當天早上10點被告打電話叫其回來幫忙
    找錢，而告訴人在掉錢過後一段時間，都居住在被告家中，
    當天其在家裡，告訴人說她父親懷疑錢是被領隊偷的，被告
    聽到以後很氣憤，便打電話給告訴人父親等語甚明（見本院
    卷第138 至139 頁）。
  (四)由宋正吉發表之前揭文章內容觀之，宋正吉於編號第219 篇
    文章中先以「當蝙蝠活動中隊成立至今，不曾留言，沒想到
    上來會講一些非常嚴厲的話，有位領隊到處放話重傷靜芸，
    讓我感到非常憤怒.... 」 之後即以列舉10項關於告訴人之
    事情批判並質問告訴人，並稱「不是因為我是靜雲（按：應
    為「靜芸」）的男友我才為他說話，這些事在我心中已久，
    妳的所作所為已經讓我忍無可忍」、「... 我如有說錯你來
    當面跟我反駁，我錯我道歉，只怕你不敢，靜芸錯了嗎？靜
    芸做錯了嗎？？」；嗣再發表編號220 篇文章，以自問自答
    之方式引用並回覆前揭第219 篇文章，答稱：「答案：靜芸
    錯了，因為他不聽宏振旅行社副理的話，對你太好了，到處
    為你擦屁股，讓你不曾跌倒」，不僅無證據證明宋正吉係受
    被告指示而發表前開文章，且參以宋正吉撰寫文章所用語氣
    ，亦符合其證稱其係不滿告訴人之行為，才自行上網發表文
    章之說法，是應認證人宋正吉前揭證述，尚屬可信。
  (五)此外，被告因為蝙蝠活動中隊之大家長，平常以自己住處為
    社團之活動據點，並提供自己住處作為領隊出團前住宿休息
    之處所一節，為被告陳述在卷，並經證人即領隊刁育云於本
    院審理時證述甚明（見本院96年度易字第3299號案卷第133
    頁）；又宋正吉與被告為男女朋友，二人交往多年並有同居
    關係，因此其時常協助被告處理蝙蝠活動中隊之相關事務工
    作，如製作名牌或幫忙接送領隊之事實，亦經證人宋正吉於
    本院審理時證稱：其與甲○○是男女朋友，兩個人住在一起
    ，雖其並非蝙蝠活動中隊成員，但有時甲○○會請其幫忙做
    一些事情，例如製作名牌或接送領隊等工作等語，另外因為
    被告不會使用電腦，所以被告要上網時，都需請其幫忙等語
    屬實（見本院96年度易字第3299號案卷第137 、139 、140
    頁）。此外宋正吉因時常協助處理蝙蝠活動中隊事務，故為
    該團體成員所普遍認識等情，亦可由宋正吉前揭刊登文章下
    直接署名「宋爸」可證。另參以告訴人與被告發生爭執以後
    ，亦曾對其他領隊抱怨被告，並以「濫人」指摘被告，而為
    被告、宋正吉所知悉，且因被告罹患憂鬱症，故情緒不佳，
    而以告訴人為對象，分別於95年8 月25日、8 月30日，在蝙
    蝠活動中隊討論區中張貼「巧恩... 抱歉」、「難道一個抱
    歉不夠嗎？」等2 篇文章等情，不僅為被告、證人宋正吉分
    別陳述明確，且有蝙蝠活動中隊網站第217 、218 篇文章列
    印資料、告訴人與「麻糬」msn 對話內容列印資料可證（見
    95年度偵字第27648 號案卷第15至25頁）。由以上種種情事
    觀之，宋正吉與被告為同居之男女朋友，二人生活互動甚為
    緊密，又因為參與蝙蝠活動中隊之事務工作，而瞭解被告與
    告訴人二人間之紛爭，而被告罹患重度憂鬱症，因與告訴人
    發生爭執，情緒不穩，宋正吉因而對告訴人感到不滿，而自
    行上網發表文章指摘告訴人之過失，實屬合理，是以證人宋
    正吉前揭證述內容，自與常情相符，應非為卸免被告罪責，
    隨意捏造之詞。
  (六)被告固曾於96年2 月26日向檢察官表示：「本件我們不可能
    和解」等語（見95年度偵字第27468 號案卷第35頁），又於
    96年10月25日偵查中經檢察官訊以：「宋正吉如何得知上開
    收回扣、睡過頭這些事情？」，供稱：「他的文章內容嗎？
    從我的嘴巴說出來的」等語（見96年度偵字第28360 號案卷
    第7 頁）。然被告前開供述內容，只不過係表示宋正吉是經
    其轉述才知道文章中記載關於告訴人之事；另因本案實係因
    告訴人與被告2 人間之紛爭而起，被告表示其不可能與告訴
    人和解，僅係其當時經檢察官訊以是否能與告訴人和解，而
    表達其個人主觀意願。此外，被告自告訴人向宋正吉提出告
    訴，被檢察官以證人身分傳訊，嗣經檢察官另案簽分偵辦，
    以被告身分傳訊，至本院審理時，均從未承認其指示或事先
    知悉宋正吉發表前開文章。是以，亦難以被告前開供述內容
    ，即遽以推認前揭文章係被告要求宋正吉刊登，而為不利於
    被告之認定。
  (七)本案並無證據證明被告指示或事先知情宋正吉刊登前揭文章
    ，已如前述，又宋正吉將文章刊登於討論區頁面上後，其犯
    罪行為即已完成，至於被告是否有及時將文章刪除，僅涉及
    其管理該討論區是否有疏失而已，與其是否成立犯罪無涉，
    併予敘明。
五、綜上所述，證人宋正吉已到庭證稱前揭文章係其自行刊登，
    而非經被告授意等語明確，另經核文章內容，及其他客觀之
    具體事證，均足以佐證證人宋正吉之證述與事實相符；此外
    ，遍查全卷，均無被告指示宋正吉刊登前揭文章之具體事證
    ，從而，檢察官所舉證據，尚無法使本院對於被告有前揭犯
    行形成確信不疑之有罪心證。則揆諸首揭法規、判例意旨，
    即不得以刑法第310 條第2 項之散布文字誹謗罪罪責相繩。
    本案被告犯罪尚屬不能證明，爰為被告無罪之諭知。
據上論斷，應依刑事訴訟法第301 條第1 項，判決如主文。
本案經檢察官董秀菁到庭執行職務。
中    華    民    國    97    年    5     月    12    日
                  刑事第十七庭  審判長法  官  洪能超
                                      法  官  林建鼎
                                      法  官  陳思帆
以上正本證明與原本無異。
檢察官如不服本判決，應於收受本判決後10日內向本院提出上訴
書狀，並應敘述具體理由，如未敘述上訴理由者，應於上訴期間
屆滿後20日內補提理由書狀於本院（均須按他造當事人之人數附
繕本）「切勿逕送上級法院」。
中    華    民    國    97    年    5     月    12    日
                                      書記官  王高山


司法院資訊處製作；財團法人民間司法改革基金會備份。
